臺灣士林地方法院民事判決　　　　　　 99年度訴更一字第7號
原　　　告　陳錄建
　　　　　　陳守全
　　　　　　陳富雄
　　　　　　黃陳素蘭
共　　　同
訴訟代理人　呂理胡律師
　　　　　　唐永洪律師
被　　　告　張隆基
　　　　　　張瑞仁
　　　　　　張王阿森
　　　　　　連阿水
　　　　　　連金池
　　　　　　張翠霞
　　　　　　張正宏
　　　　　　張正聰
　　　　　　張柯腰
　　　　　　張東華
　　　　　　張常慶
　　　　　　張義弘
　　　　　　沈朝榮
　　　　　　彭朝雄
　　　　　　沈朝俊
　　　　　　張炎火
　　　　　　張炎清
　　　　　　張德欽
　　　　　　張金泉
　　　　　　張金發
　　　　　　張金水
　　　　　　張金安
　　　　　　張金勝
　　　　　　張瑞城
　　　　　　張瑋秦
　　　　　　黃秀枝
　　　　　　張秀雄
　　　　　　張和興
　　　　　　張和平
　　　　　　張鴛鴦
　　　　　　陳張月子
　　　　　　張理子
　　　　　　張美娥
　　　　　　張金玲
　　　　　　張月霞
　　　　　　吳張美人
　　　　　　林寶霞
　　　　　　連張雲蓮
　　　　　　張吳秀琴
　　　　　　張永青
　　　　　　張忠男即張萬吉之.
　　　　　　張進興即張萬吉之.
　　　　　　張忠正即張萬吉之.
　　　　　　張牡丹即張健仁之.
　　　　　　張崇智即張健仁之.
　　　　　　張崇彬即張健仁之.
　　　　　　張貞華即張健仁之.
　　　　　　張源昌
　　　　　　張源豐
　　　　　　張初喜即張常錄之.
　　　　　　陳坤
共　同　兼
訴訟代理人　張文端
被　　　告　陳慧穎
訴訟代理人　郭慶福
被　　　告　財政部國有財產局
法定代理人　張佩智
訴訟代理人　陳文龍
複代理人　　石家豪
上列當事人間請求租佃爭議事件，本院於100 年6 月14日言詞辯
論終結，判決如下：
    主      文
原告之訴駁回。
訴訟費用由原告負擔。
    事實及理由
一、被告財政部國有財產局經合法通知，未於言詞辯論期日到場
    ，核無民事訴訟法第386 條各款所列情形，爰依原告聲請，
    由其一造辯論而為判決。
二、原告起訴主張：原告之被繼承人陳池鎮前與坐落臺北縣八里
    鄉○○里○段廈竹圍子小段第37、82地號土地之共有人連
    嘴等12人，簽訂有臺灣省臺北縣私有耕地租約八訊字第43號
    之耕地三七五租賃契約（下稱系爭耕地租約）。嗣陳池鎮於
    民國44年9 月19日去世後，原告即繼承系爭耕地租約之承租
    人地位，並於系爭土地上繼續繳租耕作。原系爭土地所有權
    人連嘴等12人，後因繼承、買賣及抵稅登記而變更為被告
    等人，自應繼受出租人之地位。原告皆有按期繳交租金，惟
    自出租人因繼承而發生地主名義變動後，已無人出面收取租
    金，同時尚有部分繼承人未辦理繼承登記，近年更因部分耕
    地遭政府徵收，承租範圍亦發生變動，然原告等迄今仍於分
    割增加之37-2地號及82地號土地（下稱系爭土地）上種植作
    物。由於原告有意願繼續承租系爭土地，且於97年11月租約
    屆至時，已向臺北縣八里鄉公所提出耕地三七五租約變更登
    記並續訂登記在案，被告等依耕地三七五減租條例第6 條、
    第20條之規定，自應協同辦理變更登記並續訂租約等語。並
    聲明：被告應與原告就系爭土地共同簽定租佃期間自97年11
    月1 日至103 年10月31日止之期間為6 年之系爭耕地租約續
    約，並協同向臺北縣八里鄉公所辦理登記，並變更承租人為
    原告。
三、被告部分：
（一）被告張文端、陳慧穎等53人則以：系爭37-2地號土地經測
      量後，原告實際耕作範圍已超出承租面積，且竹林、農舍
      核與訴外人陳錄鏘所耕作位置重疊，顯然原告已將所承租
      耕地借與他人使用或與他人交換耕作。另系爭82地號土地
      經測量後，種植農作物之面積，遠不及承租面積，尚有37
      9 平方公尺土地不為耕作，任其拋荒、長滿雜樹林、或堆
      積廢棄物。據此，被告自得依耕地三七五減租條例第16條
      、第17條第1 項第4 款之規定，終止租約，收回耕地等語
      置辯。並聲明：原告之訴駁回。
（二）被告國有財產局未提出準備書狀作何聲明或陳述。
四、本件爭點整理如下：
  甲、兩造不爭執之事實：
    (一)系爭土地原訂有系爭耕地租約。
    (二)前承租人為陳池鎮，出租人為連闊嘴、張水圳、張金蓮、
      張進益、張烏松、連樹枝、張振佳、張萬吉、張呂月、張
      騰輝、張振富等12人簽訂。
    (三)租賃期間自42年1 月1 日起至47年12月31日止為第1 期，
      共6 年，經臺北縣八里鄉公所登記在案。
    (四)上項租期屆滿後仍由原告等繼續承租耕作，兩造未終止租
      約。
    (五)承租人陳池鎮於44年9 月19日死亡，原告等為陳池鎮之繼
      承人。
    (六)原告等依據耕地三七五減租條例第20條規定，願繼續承租
      取得續訂租約之權利。
    (七)被告等為系爭土地之共有人或共有人之繼承人或共有人之
      繼受人。
    (八)原臺北縣八里鄉○○里○段廈竹圍子小段37地號其後分割
      增加37-1、37-2、37-5、37-6等地號，除37-2地號外被政
      府徵收，原告現耕作在37-2地號內。
    (九)原82地號土地嗣分割增加82-1、82-2、82-3、82-4、82-6
      地號，經徵收做為道路用地，原告現耕作在82地號內。
    (十)有關承租面積：
      原租約記載：37地號（嗣後一部分割為37-2地號）為0.91
      1 甲，即0.8836公頃，陳池鎮承租4/24即0.1520甲（約合
      0.1474公頃），82地號為0.864 甲，即為0.8380公頃，陳
      池鎮承租3/20為0.1296甲（約合0.1257公頃）。
    (十一)同意本院100 年5 月20日的勘驗筆錄（本院卷二第248-24
      9 頁）。
 乙、兩造之爭點：
     原告有無未自任耕作之情形？
五、得心證之理由：
（一）按承租人應自任耕作，並不得將耕地全部或一部轉租與他
      人，承租人違反此規定時，原定租約無效，得由出租人收
      回自行耕作，或另行出租。耕地三七五減租條例第16條第
      1 項及第2 項前段規定甚明。所謂「不自任耕作」，兼指
      轉租及將耕地借與他人使用，交換耕作，即未自任耕作其
      承租之耕地，亦與轉租無異。最高法院63年臺上字第599
      號判例參照。是承租人如有上述將耕地借與他人使用，或
      交換耕作等情形，出租人自得主張原訂租約無效，要求收
      回耕地。經查，系爭37-2地號土地原告主張其所實際耕作
      範圍究係為何？係本院於99年12月24日現場履勘時，經原
      告於現場指認耕作範圍後，方命地政人員測量、計算耕作
      面積，而計算出原告於上揭土地，共種植竹林546 平方公
      尺、菜園17平方公尺、農舍46平方公尺，合計609 平方公
      尺，此有新北市淡水地政事務所100 年1 月7 日所檢送之
      複丈成果圖在卷可稽（詳本院卷二第81、90頁）。然查，
      原告上揭所指認之耕作面積，不僅超出其原承租面積361
      平方公尺甚多；且其所指稱耕作之竹林、農舍部分，更與
      訴外人陳錄鏘所耕作位置重疊，則原告是否將其所承租之
      耕地，借與他人使用或與他人交換耕作，自非無疑。再者
      ，原告另以上開複丈成果圖面積測量方法有誤為由，再次
      請求本院重新測量，復經本院函請新北市淡水地政事務所
      於100 年5 月20日為第2 次現場測量。嗣經原告就上述與
      陳錄鏘合併交換耕作之耕地剔除後，再重新指界，並將前
      次測量時，原告未指出周邊防風林位置亦為耕作範圍之防
      風林併入其耕作範圍，而為第2 次重新測量。是以，原告
      既自任耕作且無交換耕作，且耕作時即將本院第2 次測量
      所加計計算之防風林，作為其保護作物之必要設施等情事
      ，則原告焉有誤記耕作位置及範圍之理，是其說法顯有矛
      盾，委不足採。據此，足證原告因系爭37-2地號土地有交
      換耕作等不自任耕作之情形，方致原告就系爭37-2地號土
      地之耕作位置、範圍而有所誤記之情景，是揆諸上揭法條
      及判例意旨說明，則被告抗辯原訂租約無效，得由其收回
      土地，洵屬有據。
（二）次按承租人承租耕地非因不可抗力繼續1 年不為耕作，不
      問其不為耕作者，係承租耕地之一部或全部，出租人均得
      依耕地三七五減租條例第17條第1 項第4 款規定終止租約
      ，收回全部耕地。最高法院84年臺上字第1856號判例參照
      。是承租人主張有不可抗力而無法耕作者，自應就承租範
      圍內之耕地全部皆因不可抗力事由存在而無法耕作之事實
      ，負舉證之責。如有一部土地仍得耕作而承租人不為耕作
      ，依上開判例意旨，出租人仍得終止租約。經查：原告雖
      主張：系爭37-2、82地號耕地上之防風林皆為其耕作所必
      要，是系爭土地經第2 次測量，複丈成果圖中原告訴訟代
      理人指界82地號土地編號Ｂ（本院卷第268 頁）、37-2地
      號土地編號Ｄ（本院卷第269 頁）之位置，均為防風林所
      在區域，應屬耕作範圍之一部云云，並提出最高法院83年
      臺上字第1470號判決作為論述依據。惟查，最高法院83年
      臺上字第1470號判決，係以防風林之種植在於防止強風及
      飛沙對於農作物之損害，方認防風林亦屬耕作範圍。然查
      ，原告陳守全於本院100 年5 月20日勘驗測量時自承：「
      原告複代理人所稱37-2、82地號之防風林，我都是任其自
      生自滅，我從來沒有在此2 處防風林所在之土地從事耕作
      ，該2 處防風林內的樹木均不是我所種植的，而是自己成
      長的。而82地號防風林內被砍伐的部分，是我姪子陳仲仁
      （即原告陳富雄之子）今天早上才叫我來砍的。」（詳本
      院卷第248 頁）。是由原告陳守全所自承之內容可知，原
      告於本院第2 次勘驗時，所指界系爭37-2、82地號耕地上
      之防風林之範圍，皆非原告為防止強風及飛沙對於農作物
      之損害所種植，且原告不僅未對該防風林內之林木有所維
      護，且放任其自生自滅，則原告既主張上揭【防風林】為
      其耕作面積之一部，然其卻放任該部分耕作於不顧，且令
      其自生自滅，則原告所指之防風林部分既為原告所不為耕
      作者，被告自得終止系爭耕地租約。況且，原告既稱上揭
      防風林為其耕作所必要云云。則依常理，原告自應於平日
      耕作時，亦對該防風林有所維護，以期增進防風林能達成
      防止強風及飛沙對於農作物之損害之功能。然原告卻只僅
      於本院第2 次履勘時，方於當日始就系爭82地號土地進行
      防風林之砍伐工作，然本院第2 次履勘之前，卻對該防風
      林不聞不問，則原告之行徑自令人費解。再者，據本院10
      0 年5 月20日第2 次現場勘驗結果可知，原告於系爭37-2
      地號土地上所稱之防風林位置，其上不僅雜草叢生且無任
      何維護防風林之跡象，況且離原告所稱防風林約5.6 公尺
      處，即存有一長約9.7 公尺之樹牆及1 間鐵皮屋（詳本院
      卷第248 、269 頁）可作防風林之用；另原告於系82地號
      土地所稱之防風林位置，除原告陳守全自承其係勘驗當日
      才進行砍伐工作外，平時則任其自生自滅，且防風林後方
      緊臨廢五金處理廠，而所緊臨廠房處即築有圍牆高約5-6
      公尺，該圍牆即足以作為防風防沙之屏障，自無再仰賴原
      告所稱之防風林以作為防止強風及飛沙之必要。是以，原
      告放任該2 處防風林於不顧，且原告復未就使其具有防風
      林之功能，加以維護，更足證原告確未將承租耕地之全部
      供耕作使用之事實。更遑論，若原告果真於系爭土地上從
      事耕作，則其理應就耕作範圍為何？是否有作防風林一事
      ，知之甚稔，方符常理。然查，本院2 次現場勘驗，均係
      就原告所主張並至系爭土地指認耕作範圍後，方命地政人
      員就原告所指認之耕作範圍，測量、計算其耕作面積。而
      原告2 次現場勘驗所指認耕作範圍，不僅耕作範圍均有所
      異動，且耕作範圍是否含防風林，2 次指界範圍亦有所不
      同。按原告就系爭37-2號土地，第1 次指界之耕作範圍，
      並無防風林，而耕作面積為609 平方公尺（詳本院卷二第
      90頁）。然第2 次指界時，原告突主張應加計防風林，惟
      加計防風林後，耕作面積不增反減只餘367 平方公尺（詳
      本院卷二第269 頁），則2 次指界面積相差242 平方公尺
      。又原告就系爭80號土地，第1 次指界之耕作範圍，亦無
      防風林，而耕作面積為687 平方公尺（詳本院卷二第89頁
      ）。然第2 次指界亦主張應加計防風林，則耕作面積擴張
      而成為1096平方公尺（詳本院卷二第268 頁），則2 次指
      界面積共相差409 平方公尺。則原告2 次指界之耕作範圍
      ，其面積差距如此距大，實令人難以想像原告係日積月累
      的在系爭土地有耕作之實，足證原告確未將承租耕地之全
      部供耕作使用之事實。是依前開判例及說明，則被告要求
      終止租約，收回全部耕地，亦屬有據。
六、綜上所述，本件系爭耕地租約因原告對於系爭土地，有一部
    不自任耕作及不為耕作等情形，被告自得依原告違反耕地三
    七五減租條例第16條第1 項及第17條第1 項第4 款之規定，
    主張系爭耕地租約無效及得終止。是原告起訴請求被告應就
    系爭土地與原告續訂系爭耕地租約，即無理由，應予駁回。
七、兩造其餘之攻擊或防禦方法，及未經援用之證據，經本院斟
    酌後，認為均不足以影響本判決之結果，爰不再逐一詳予論
    駁，附此敘明。
八、訴訟費用裁判之依據：民事訴訟法第78條。
中    華    民    國   100    年    6     月    30    日
                  民事第一庭
                            法  官  陳梅欽
以上正本係照原本作成。
如對本判決上訴須於判決送達後廿日內向本院提出上訴狀。如委
任律師提起上訴者，應一併繳納上訴審裁判費。
中    華    民    國   100    年    6     月    30    日
                            書記官  羅伊安